ACORDAO-COMPLETO-2490567

ACÓRDÃO 2937/2021 ATA 48/2021 - PLENÁRIO

VISTOS, relatados e discutidos estes autos que tratam de ato de concessão de aposentadoria, emitido pela Fundação Universidade de Brasília, em favor da ex-servidora Ana Lucia Galinkin;
ACORDAM os Ministros do Tribunal de Contas da União, reunidos em Sessão do Plenário, diante das razões expostas pelo relator e com fundamento no art. 71, inciso III, da Constituição Federal, nos arts. 1º, inciso V, e 39, inciso II, da Lei 8.443/1992 e no art. 260, § 1º, do RI/TCU, em:
9.1. considerar ilegal o ato de concessão de aposentadoria de Ana Lucia Galinkin, negando-lhe registro;
9.2. dispensar a devolução dos valores indevidamente recebidos até a data da ciência pela Fundação Universidade de Brasília, do presente acórdão, com base no Enunciado 106 da Súmula da Jurisprudência deste Tribunal;
9.3. determinar à Fundação Universidade de Brasília que:
9.3.1. na hipótese de eventual desconstituição da decisão liminar proferida no âmbito do MS 26.156/DF, em trâmite no STF, faça cessar os pagamentos decorrentes da URP (26,05%) , emitindo novo ato livre da irregularidade apontada;
9.3.2. comunique à interessada o teor do presente acórdão, encaminhando ao TCU, no prazo de trinta dias, comprovante da data de sua ciência, nos termos do art. 4º, § 3º, da Resolução-TCU 170/2004.

Atos de aposentadoria.

Fundação Universidade de Brasília.

3. Interessados/Responsáveis:
3.1. Interessado: Ana Lucia Galinkin (XXX.500.001-XX).

13.1. Ministros presentes: Bruno Dantas (na Presidência), Walton Alencar Rodrigues (Relator), Benjamin Zymler, Augusto Nardes, Aroldo Cedraz, Raimundo Carreiro, Vital do Rêgo e Jorge Oliveira.
13.2. Ministros-Substitutos presentes: Augusto Sherman Cavalcanti, Marcos Bemquerer Costa e Weder de Oliveira.

WALTON ALENCAR RODRIGUES

Adoto, como relatório, a instrução da Sefip, cuja proposta foi acolhida pelo representante do Parquet especializado:
"INTRODUÇÃO
1.	Trata-se de ato de aposentadoria, submetido, para fins de registro, à apreciação do Tribunal de Contas da União (TCU) , de acordo com o art. 71, inciso III, da Constituição Federal.  O ato foi cadastrado e disponibilizado ao TCU por intermédio do Sistema e-Pessoal, na forma do art. 2º e 4º da Instrução Normativa TCU 78/2018.
2.	O ato desse processo pertence às seguintes unidades:
2.1.	Unidade emissora: Fundação Universidade de Brasília.
2.2.	Unidade cadastradora:  Fundação Universidade de Brasília.
2.3.	Subunidade cadastradora: Coordenadoria de Aposentadoria e Pensão.
EXAME TÉCNICO
Procedimentos aplicados
3.	Os procedimentos para exame, apreciação e registro de atos de pessoal encontram-se estabelecidos na Instrução Normativa TCU 78/2018 e na Resolução TCU 206/2007. Essas normas dispõem que os atos de pessoal disponibilizados por meio do e-Pessoal devem ser submetidos previamente a críticas automatizadas, com base em parâmetros predefinidos.
4.	As críticas das informações cadastradas na etapa de coleta do ato foram elaboradas e validadas levando-se em conta as peculiaridades de cada ato. Os itens verificados nessa etapa são inerentes a dados cadastrais, fundamentos legais, mapa de tempo, ficha financeira, assim como eventuais ocorrências de acumulação. Trata-se de verificações abrangentes, minuciosas e precisas e sem a necessidade de ação humana e, portanto, menos suscetível a falhas. As críticas aplicadas estão discriminadas no sistema, no Menu e-Pessoal, opção "Crítica", que podem ser acessadas mediante concessão de perfil específico a servidores do TCU responsáveis pela análise.
5.	Além das críticas automatizadas, há verificação humana adicional no caso de haver alertas do sistema ou informações não formatadas, como esclarecimentos do gestor ou do controle interno.  
6.	As críticas também consideram os registros do Sistema Integrado de Administração de Recursos Humanos (Siape) . O Siape disponibiliza informações atualizadas sobre as parcelas que integram os proventos, diferentemente, portanto, do e-Pessoal, que informa as parcelas no momento do registro do ato. 
7.	Essa confrontação com o Siape fornece uma visão atual e verdadeira da situação, o que permite descaracterizar irregularidades e inconsistências que, embora constantes do e-Pessoal, já foram corrigidas.
8.	As verificações detectadas no ato encontram-se discriminadas na aba de pendências do ato no sistema e-Pessoal, bem como no espelho do ato contemplado por esta instrução.
Exame das Constatações
9.	Ato: 48031/2020 - Inicial - Interessado: ANA LUCIA GALINKIN - CPF: XXX.500.001-XX
9.1.	Parecer do Controle Interno: considerar o ato Legal.
9.2.	Constatações e análises: 
9.2.1.	Ato e-Pessoal em substituição a ato Sisac devolvido de acordo com comunicado da presidência do TCU. Data de encaminhamento do ato Sisac ao TCU: 12/12/2016
a.	Justificativa do Gestor de Pessoal: Não há. Verificação efetuada no âmbito do TCU.
b.	Análise do Controle Interno:  Não há. Verificação efetuada no âmbito do TCU.
c.	Análise da Equipe Técnica: Legal
Ato em substituição a ato SISAC devolvido com entrada original no TCU na data de 12/12/2016.
9.2.2.	Controle Interno informou que os dados apresentados na ficha financeira NÃO correspondem fielmente à estrutura remuneratória paga no mês da vigência do ato.
a.	Justificativa do Gestor de Pessoal: Não há. Verificação efetuada no âmbito do TCU.
b.	Análise do Controle Interno:  Não há. Verificação efetuada no âmbito do TCU.
c.	Análise da Equipe Técnica: Ilegal
No que concerne ao pagamento de parcela judicial, não transitada em julgado, decorrente da URP (no valor de R$ 4.398,40, consoante o contracheque de março/2021) , recentemente, ao analisar situação semelhante, este Tribunal se pronunciou, por meio do Acórdão 1880/2018-TCU-Segunda Câmara, relatado pelo Ministro Augusto Nardes, pela ilegalidade da inclusão da URP nos proventos de inativos da Fundação Universidade de Brasília e pela suspensão de seu pagamento, uma vez que a jurisprudência do STF vem se firmando nesse sentido, a exemplo da decisão proferida no âmbito do MS 25.678/STF.
No Acórdão 4542/2018-TCU-Primeira Câmara, o Ministro relator Benjamin Zymler, ao analisar pensão civil de ex-servidor da UnB contendo a URP, na qual se invocava o MS 28.819, entendeu que, em função do Mandado de Segurança Coletivo 25.678, já julgado pelo STF, o ato poderia ser considerado ilegal, com determinação de se ajustar a parcela.
De fato, é entendimento pacífico neste Tribunal que os pagamentos dos percentuais relativos a planos econômicos, como no caso em análise, não se incorporam indefinidamente aos proventos em decorrência de sua natureza de antecipação salarial, sendo devidos somente até a reposição das perdas salariais havidas até então, o que ocorre na primeira data-base seguinte àquela que serviu de referência ao julgado. Observe-se que é nesse sentido, também, o entendimento majoritário do STF acerca do assunto, a exemplo do decidido no âmbito do MS 25.678 (STF) .
Desse modo, conforme jurisprudência desta Corte de Contas, é ilegal o pagamento de URP sem a devida absorção por reajustes salariais subsequentes.
9.2.3.	Houve o registro de pelo menos uma rubrica com 'Denominação para análise pelo TCU = Decisão judicial (10289 - DECISAO JUDICIAL N TRAN JUG AP (Decisão judicial - Outros) - R$ 4.398,40) .
a.	Justificativa do Gestor de Pessoal: Não há. Verificação efetuada no âmbito do TCU.
b.	Análise do Controle Interno:  Não há. Verificação efetuada no âmbito do TCU.
c.	Análise da Equipe Técnica: Ilegal
A interessada está amparada por decisão judicial não transitada em julgado, que assegura a manutenção do percentual de 26,05% da URP de fevereiro de 1989.
Entretanto, esta Corte de Contas já firmou entendimento a respeito do assunto. A jurisprudência predominante é de que a sentença que reconhece ao trabalhador ou servidor o direito a determinado percentual de acréscimo remuneratório deixa de ter eficácia a partir da superveniente incorporação definitiva do referido percentual nos seus ganhos.
O pagamento destacado de vantagem relativa a decisão judicial que concedeu reajuste relativo a perdas decorrentes de planos econmicos não deve extrapolar a data da revisão geral de remuneração da categoria (antiga data-base) seguinte àquela que serviu de referência ao julgado.
No caso de expressa determinação judicial de incorporação da vantagem, o pagamento deve ser feito na forma de vantagem pessoal nominalmente identificada (VPNI) , em valores fixos, e não percentuais, sujeita exclusivamente aos reajustes gerais do funcionalismo, subtraindo-se as sucessivas incorporações decorrentes de novas estruturas remuneratórias criadas por lei até a absorção integral dessa vantagem.
9.3.	O quadro resumo de ocorrências e, quando for o caso, o detalhamento da norma legal e da jurisprudência para as inconsistências acima elencadas encontra-se no anexo II dessa instrução. 
9.4.	Encaminhamento do ato: 
9.4.1.	Considerar ILEGAL e recusar registro  do ato de Aposentadoria de ANA LUCIA GALINKIN do quadro de pessoal do órgão/entidade Fundação Universidade de Brasília, com base nos arts. 71, inciso III, da Constituição Federal, 1º, inciso V, e 39, inciso II, da Lei 8.443/1992 e 260, § 1º, do Regimento Interno.
9.4.2.	Com fulcro no art. 262, caput, do Regimento Interno deste Tribunal, determinar ao órgão/entidade Fundação Universidade de Brasília que: 
a.	dê ciência, no prazo de quinze dias, contados da notificação, do inteiro teor desta deliberação ao interessado, alertando-o de que o efeito suspensivo proveniente da interposição de eventuais recursos junto ao TCU não o exime da devolução dos valores percebidos indevidamente, caso o recurso não seja provido.
b.	informe o teor do acórdão que vier a ser prolatado, encaminhando ao TCU, no prazo de trinta dias, comprovante da data de ciência pelo interessado, nos termos do art. 4º, § 3º, da Resolução TCU 170/2004.
c.	emita novo ato, livre da irregularidade ora apontada, em substituição  ao ato de Aposentadoria de ANA LUCIA GALINKIN, submetendo-o à nova apreciação por este Tribunal, na forma do artigo 260, caput, também do Regimento.
d.	dispense a devolução dos valores indevidamente recebidos de boa-fé até a data da ciência do órgão/entidade Fundação Universidade de Brasília, do acórdão que vier a ser proferido, com base no Enunciado 106 da Súmula da Jurisprudência do TCU.
e.	faça cessar todo e qualquer pagamento relativo ao ato impugnado de ANA LUCIA GALINKIN, no prazo máximo de quinze dias, contados da ciência da decisão deste Tribunal, sob pena de ressarcimento das quantias pagas após essa data pelo responsável.
f.	que acompanhe os desdobramentos da Ação, e, caso venha a ser desconstituída a sentença ora favorável ao (à) interessado (a) , torne sem efeito seu ato de aposentadoria e recalcule os valores devidos.
9.4.3.	Para o ato de Aposentadoria de ANA LUCIA GALINKIN, considerando que o interessado obteve decisão judicial, ainda que não transitada em julgado, mantenha os pagamentos decorrentes do ato considerado ilegal.
9.4.4.	Determinar à Secretaria de Fiscalização de Pessoal que monitore o cumprimento da (s) medida (s) indicada (s) para o ato de Aposentadoria de ANA LUCIA GALINKIN.
CONCLUSÃO
10.	A abrangência e a profundidade das verificações levadas a efeito fundamentam convicção de que o ato 48031/2020 pode ser apreciado pela ilegalidade, em razão das irregularidades apontadas no item Exame das Constatações desta instrução, que representam afronta à legislação e à jurisprudência de referência.
11.	O aludido ato deu entrada neste Tribunal há menos de cinco anos, não sendo aplicável, portanto, o procedimento de contraditório e ampla defesa determinado pelo Acórdão 587/2011-TCU-Plenário.
PROPOSTA DE ENCAMINHAMENTO
12.	Ante o exposto, com fundamento no art. 71, inciso III, da Constituição Federal, no art. 1º, inciso V, e art. 39, incisos I e II, da Lei 8.443/1992, no art. 260 do Regimento Interno do Tribunal de Contas da União, propõe-se: 
12.1.	Considerar ILEGAL e recusar registro  do ato de Aposentadoria de ANA LUCIA GALINKIN do quadro de pessoal do órgão/entidade Fundação Universidade de Brasília, com base nos arts. 71, inciso III, da Constituição Federal, 1º, inciso V, e 39, inciso II, da Lei 8.443/1992 e 260, § 1º, do Regimento Interno.
12.2.	Com fulcro no art. 262, caput, do Regimento Interno deste Tribunal, determinar ao órgão/entidade Fundação Universidade de Brasília que: 
12.3.	faça cessar todo e qualquer pagamento relativo ao ato impugnado de ANA LUCIA GALINKIN, no prazo máximo de quinze dias, contados da ciência da decisão deste Tribunal, sob pena de ressarcimento das quantias pagas após essa data pelo responsável.
12.4.	dispense a devolução dos valores indevidamente recebidos de boa-fé até a data da ciência do órgão/entidade Fundação Universidade de Brasília, do acórdão que vier a ser proferido, com base no Enunciado 106 da Súmula da Jurisprudência do TCU.
12.5.	dê ciência, no prazo de quinze dias, contados da notificação, do inteiro teor desta deliberação ao interessado, alertando-o de que o efeito suspensivo proveniente da interposição de eventuais recursos junto ao TCU não o exime da devolução dos valores percebidos indevidamente, caso o recurso não seja provido.
12.6.	emita novo ato, livre da irregularidade ora apontada, em substituição ao ato de Aposentadoria de ANA LUCIA GALINKIN, submetendo-o à nova apreciação por este Tribunal, na forma do artigo 260, caput, também do Regimento.
12.7.	informe o teor do acórdão que vier a ser prolatado, encaminhando ao TCU, no prazo de trinta dias, comprovante da data de ciência pelo interessado, nos termos do art. 4º, § 3º, da Resolução TCU 170/2004.
12.8.	que acompanhe os desdobramentos da Ação, e, caso venha a ser desconstituída a sentença ora favorável ao (à) interessado (a) , torne sem efeito seu ato de aposentadoria e recalcule os valores devidos.
12.8.1.	Para o ato de Aposentadoria de ANA LUCIA GALINKIN, considerando que o interessado obteve decisão judicial, ainda que não transitada em julgado, mantenha os pagamentos decorrentes do ato considerado ilegal.
12.8.2.	Determinar à Secretaria de Fiscalização de Pessoal que monitore o cumprimento da (s) medida (s) indicada (s) para o ato de Aposentadoria de ANA LUCIA GALINKIN."

não há

Procuradora-Geral Cristina Machado da Costa e Silva.

APOSENTADORIA. FUNDAÇÃO UNIVERSIDADE DE BRASÍLIA. PAGAMENTO INDEVIDO DECORRENTE DA URP (26,05%). ILEGALIDADE DO ATO. NEGATIVA DE REGISTRO. DETERMINAÇÃO CONDICIONADA À DECISÃO DE MÉRITO A SER PROFERIDA PELO SUPREMO TRIBUNAL FEDERAL NOS AUTOS DO MANDADO DE SEGURANÇA 26.156/DF.

APOSENTADORIA (APOS)

Secretaria de Fiscalização de Integridade de Atos e Pagamentos de Pessoal e de Benefícios Sociais (Sefip).

Trata-se de ato de concessão de aposentadoria a Ana Lucia Galinkin, no cargo de professora do magistério superior, emitido pela Fundação Universidade de Brasília e submetido à apreciação deste Tribunal para fins de registro.
A Secretaria de Fiscalização de Integridade de Atos e Pagamentos de Pessoal e de Benefícios Sociais (Sefip) propõe a ilegalidade da concessão de aposentadoria, em razão do pagamento de parcela judicial decorrente da URP no percentual de 26,05%, referente a fevereiro de 1989, com determinação ao órgão de origem para cessar os pagamentos relativos ao ato impugnado (peça 5, item 12.3) .
O Ministério Público de Contas manifestou-se de acordo com a proposta formulada pela unidade técnica.
Anuo às conclusões dos pareceres precedentes, no que tange aos fundamentos da ilegalidade do ato, adotando-as como razões de decidir. No entanto, divirjo do encaminhamento proposto, conforme considerações que faço a seguir.
De fato, nos termos da instrução da unidade técnica, é indevido o pagamento da parcela URP (26,05%) , que no ato em exame corresponde ao valor de R$ 2.872,15 (peça 3, p. 5) , ainda que amparada por sentença judicial. 
Esta Corte de Contas possui entendimento consolidado acerca da irregularidade do pagamento dos percentuais relativos a planos econômicos, como no caso em análise, visto que, por possuírem natureza de antecipação salarial, não se incorporam indefinidamente aos proventos e devem ser absorvidos, ao longo do tempo, pelos aumentos na estrutura remuneratória do servidor. É nesse mesmo sentido a jurisprudência majoritária do STF acerca do assunto, a exemplo do decidido no âmbito do MS 25.678/DF, mencionado na instrução da unidade técnica.
Contudo, verifico que a interessada é beneficiária direta da liminar concedida, em 1/11/2006, no MS 26.156/DF, impetrado pelo Sindicato Nacional dos Docentes das Instituições de Ensino Superior (Andes) junto à Suprema Corte, que contou com o seguinte teor, in verbis:
Pela natureza alimentar da URP, paga aos docentes substituídos durante alguns anos, e cujos valores representam parte considerável das remunerações devidas, defiro o pedido de medida liminar para determinar à autoridade indigitada coatora se abstenha de praticar atos tendentes a diminuir, suspender e/ou retirar da remuneração/proventos/pensões dos docentes substituídos a parcela referente à URP de fevereiro de 1989 e/ou impliquem a devolução dos valores recebidos àquele título, até a decisão final da presente Ação. (MS 26.156/DF MC, Relatora Min. Cármen Lúcia, decisão monocrática, j. 1/11/2006, publicado em DJ 14/11/2006) .
Tendo em vista que a interessada é filiada à entidade, conforme demonstram as contribuições sindicais constantes das fichas financeiras da inativa, resta claro que referida decisão liminar impede este Tribunal promova a supressão da verba impugnada, devendo ser mantidos os seus efeitos financeiros, enquanto não sobrevier apreciação definitiva da matéria pelo STF no mencionado mandado de segurança.
Por fim, registro que o ato em exame foi inicialmente disponibilizado ao TCU pelo sistema Sisac, em 12/12/2016, tendo sido devolvido ao órgão de origem, nos termos da comunicação realizada pela Presidência na sessão de 11/3/2020 (Ata 7/2020-Plenário) , e posteriormente reencaminhado a esta Corte via sistema e-Pessoal, em 4/11/2020 (peça 3) .
Por essas razões, julgo o presente ato ilegal, condicionando a supressão da parcela impugnada à decisão final de mérito a ser proferida pelo STF, caso desfavorável aos docentes da Fundação Universidade de Brasília, no âmbito do MS 26.156/DF.
Ante o exposto, voto por que o Tribunal adote a minuta de acórdão que submeto à deliberação deste Colegiado.
TCU, Sala das Sessões, em 8 de dezembro de 2021.
WALTON ALENCAR RODRIGUES 
Relator